臺灣臺中地方法院民事判決　九十年度重訴字第五四八號
　　原　　　告　台灣土地銀行豐農分行
　　法定代理人　乙○○
　　被　　　告　甲○○
　　被　　　告　丙　○
右當事人間請求損害賠償事件，本院判決如左：
    主　　文
原告之訴及假執行之聲請均駁回。
訴訟費用由原告負擔。
    事　　實
甲、原告方面：
  壹、聲明：
    一、被告甲○○應給付原告新台幣（下同）四百八十萬元，及自民國八十九年十
        月十九日起至清償日止，按年息百分之五計算之利息。
    二、被告丙○應給付原告二百二十萬元，及自八十九年十月十九日起至清償日止
        ，按年息百分之五計算之利息。
    三、願供擔保，請准宣告假執行。
  貳、陳述：
    一、本件台中縣豐原市農會信用部之全部營業及資產負債，自九十年九月十五日
        起由台灣土地銀行概括承受，並由原告為業務經營之分支機構，而台中縣豐
        原市農會並未消滅，現仍辦理農民保險等業務，原告爰依法聲請由其代台中
        縣豐原市農會承當本件訴訟。
    二、訴外人張國在侵吞原告二千七百九十萬元，並將所得款項流向被告丙○及甲
        ○○：
      (一)訴外人張國在原係台中縣豐原市農會之職員，負責放款及徵信業務，被告甲
        ○○則係其岳父，被告丙○則為其近親好友。
      (二)而台中縣豐原市農會於八十九年十月十八日、十九日連續二天舉辦赴北部旅
        遊之自強活動，除第一線及留守人員外均赴北部，訴外人張國在及被告甲○
        ○、丙○認有機可乘，竟共同預謀利用台中縣豐原市農會主管不在（總幹事
        、秘書、股長均參加自強活動），訴外人張國在為資深職員，而起意犯案，
        先由訴外人張國在於同月十七日偽造客戶涂賴玉品（已辦妥循環貸款手續尚
        未撥款動用）之印文簽名，由訴外人張國在對保開立活期儲蓄存款第二一五
        四一號帳戶。繼於同年月十八日訴外人張國在偽造客戶涂賴玉品貸款九百萬
        元，並由其自行對保完畢，指示經辦員放款入客戶涂賴玉品前開第二一五四
        一號偽開帳戶內，旋即於同日自該帳戶電匯二百二十萬元入被告丙○設於后
        里鄉農會第四七○一號帳戶內。此有訴外人張國在所偽造客戶涂賴玉品基本
        資料單、放款支出傳票、電匯被告丙○帳戶電匯單可證。
      (三)詎訴外人張國在等人仍不罷手，假藉其辦理訴訟催收、需動用強制執行保證
        金，另於同年月十九日由訴外人張國在偽造支付鈞院陳林阿時案強制執行保
        證金一千八百九十萬元之傳票，並向出納表示法院來不及代收須提付現款，
        而由出納開出合庫現金支票，並由訴外人張國在赴合作金庫豐原支庫提領現
        金一千八百九十萬元，待訴外人張國在於同月十九日上午領得前開贓款後，
        即取其中五百萬元現金至台中商業銀行豐原分行清償以被告甲○○所有坐落
        台中縣屯子腳段第四九九之四地號土地為抵押擔保之債務，其後，並由被告
        甲○○向台中商業銀行豐原分行申請債務清償證明，用以於同月三十一日辦
        理抵押權塗銷手續。此有訴外人張國在所偽造一千八百九十萬元支出傳票、
        及坐落台中縣屯子腳段第四九九之四地號土地於同月三十一日塗銷抵押權登
        記之查詢資料足憑。
      (四)其後，訴外人張國在於同月十九日下午十九時赴中正機場搭機出境香港轉赴
        大陸藏匿。前情經原告發現後，即向台灣台中地方法院檢察署（台中地檢署
        ）提出告訴，而由台中地檢署以九十年度偵字第六八八一號案件偵查。
    三、被告甲○○、丙○應對原告負損害賠償責任：
      (一)訴外人張國在及被告甲○○、丙○共謀侵吞原告之款項，並由訴外人張國在
        分別於同月十八日及十九日，分別得款九百萬元及一千八百九十萬元，合計
        二千七百九十萬元，並將該款分別匯入被告丙○帳戶二百二十萬元，及清償
        連帶保證人即被告甲○○所有土地所擔保之借款四百八十萬元，是訴外人張
        國在及被告甲○○、丙○共謀侵吞原告之款項，由訴外人張國在代表實行，
        事後由訴外人張國在及被告甲○○、丙○共同朋分款項，可見被告甲○○、
        丙○為共同實行侵權行為之人，故原告依民法第一百八十五條第一項前段之
        規定，訴請被告甲○○、丙○各給付四百八十萬元、二百二十萬元，洵屬有
        據。
      (二)若鈞院認被告甲○○、丙○並非共同實行侵權行為之人，惟依情理而言，既
        訴外人張國在計劃侵吞原告款項後即行逃亡海外，則訴外人張國在必然捲全
        部款項潛逃，苟非被告甲○○、丙○對訴外人張國在之侵權行為加以造意或
        幫助，則訴外人張國在何有於得款後尚將款項流入被告丙○帳戶，及特意清
        償被告甲○○所擔保借款之可能，足見被告甲○○、丙○縱非共同實行侵權
        行為之人，亦至少為訴外人張國在侵權行為之造意人或幫助人，依民法第一
        百八十五條第二項規定，亦應視為共同侵權行為人，自應對原告負損害賠償
        責任，故原告訴請被告甲○○、丙○各給付四百八十萬元、二百二十萬元，
        亦於法有據。
    四、原告得依民法第九百四十九條及不當得利之規定，請求被告丙○返還二百二
        十萬元：
      (一)若鈞院認被告丙○並非共同實行侵權行為之人，亦非訴外人張國在侵權行為
        之造意人或幫助人，因被告丙○明知且自訴外人張國在受領贓款二百二十萬
        元，已如前述，是被告丙○並非民法第九百五十一條所定之善意占有人，故
        原告得依民法第九百四十九條規定，向被告丙○請求返還盜贓物二百二十萬
        元。
      (二)另被告丙○因訴外人張國在之匯款而受有二百二十萬元之利益，致原告受損
        害，且被告丙○之受領二百二十萬元，並無法律上原因，是原告得依民法第
        一百七十九條不當得利之規定，向被告丙○請求返還所受利益。又因被告丙
        ○為惡意受領人，故應自受領時起附加利息一併返還。故原告訴請被告丙○
        返還二百二十萬元，及自八十九年十月十九日起至清償日止，按年息百分之
        五計算之利息，顯屬有據。
    五、原告得依不當得利之規定，請求被告甲○○返還四百八十萬元：
        若鈞院認被告甲○○並非共同實行侵權行為之人，亦非訴外人張國在侵權行
        為之造意人或幫助人，則被告甲○○原為台中商業銀行豐原分行四百八十萬
        元債務之連帶保證人及抵押人，因訴外人張國在侵吞原告款項之行為，致被
        告甲○○免除其連帶保證責任及抵押人責任，而受有相當於四百八十萬元之
        利益，並致原告受有損害，且被告甲○○之得利並無法律上原因，是原告得
        依不當得利之規定，向被告甲○○請求返還所受利益即四百八十萬元。又因
        被告甲○○為惡意受領人，自應自受領時起附加利息一併返還。故原告訴請
        被告甲○○返還四百八十萬元，及自八十九年十月十九日起至清償日止，按
        年息百分之五計算之利息，亦屬有據。
  參、證據：提出訴外人張國在所偽造客戶涂賴玉品基本資料單影本、放款支出傳票
      影本、電匯被告丙○帳戶之匯款申請書影本、訴外人張國在所偽造一千八百九
      十萬元支出傳票影本、台中縣屯子腳段第四九九之四地號土地塗銷抵押權登記
      之查詢資料影本、台中縣豐原市農會讓與台灣土地銀行承受公告影本及台灣土
      地銀行九十年九月十四日總業三字第九○○○二二一四五號公告影本各一份為
      證。
乙、被告丙○方面：
  壹、聲明：如主文所示；如受不利判決，願以台灣銀行可轉讓定期存單供擔保，請
      准免為假執行。
  貳、陳述：
    一、被告丙○未與訴外人張國在共謀，亦未加以造意或幫助，若有發生原告之職
        員張國在如何如何這些事情，被告丙○並不知情，更無故意過失。原告前向
        台灣台中地檢署提起告訴，謂被告等犯刑法第三四九條收受贓物罪云云，並
        未認被告丙○係犯與訴外人張國在共謀侵吞原告之款項，由訴外人張國在實
        行，再共同朋分款項之侵占等罪或為該罪之教唆或幫助犯。經台中地檢署偵
        查，蒙於九十年五月十六日為不起訴處分，不起訴處分書謂「張國在向丙○
        借款，並簽發交付本票及支票各一張予丙○供擔保，並有該本票、支票影本
        附卷可憑，是張國在匯還款項應屬正常」、「並無積極證據足資證明被告等
        知悉張國在有詐騙財物之情節」等語。
    二、再者，本件訴外人涂學全所匯二百二十萬元予被告丙○，並非如原告所主張
        自訴外人涂賴玉品第二一五四一號帳戶電匯予被告丙○，是否為「盜贓或遺
        失物」，已有疑問。而被告丙○不知訴外人張國在有詐騙侵吞財物之情節，
        已如前述，被告丙○亦無從得知其事，縱使該二百二十萬元為「盜贓或遺失
        物」，被告丙○亦為善意占有人，依民法第九百五十一條規定，原告不得請
        求回復。原告依民法第九百四十九條之規定，請求回復其物，並無理由。
    三、本件原告復依民法第一百七十九條不當得利之規定，請求被告丙○返還匯款
        二百二十萬元及自受領日起加計利息。然被告丙○受領訴外人涂學全所匯二
        百二十萬元，係訴外人張國在返還其所借款項，並非無法律上之原因，且原
        告如有損害又非被告丙○所致，即非不當得利。而匯款之人為訴外人涂學全
        ，原告如何請求返還？如要返還，也要返還予訴外人涂學全。原告之請求，
        顯無理由。
  參、證據：提出台中地檢署九十年偵字第六八八一號不起訴處分書影本及鈞院九十
      年度訴字第六八八一號刑事判決影本各一份為證；並聲請本院調閱上開偵查案
      卷。
丙、被告甲○○方面：
  壹、聲明：如主文所示；如受不利判決，願供擔保請准免為假執行。
  貳、陳述：
    一、原告謂被告甲○○與訴外人張國在共謀侵吞原告之款項，為共同侵權行為
        人；縱非共同侵權行為人，被告甲○○亦為造意人或幫助人，應對原告負損
        害賠償責任。惟訴外人張國在侵吞原告所有款項之事，被告甲○○事先並不
        知情，此有原告訴請台中地檢署偵辦被告甲○○贓物罪嫌，該署以九十年度
        偵字第六八八一號所為不起訴處分後，原告不服，聲請再議，嗣經台灣高等
        法院台中分院檢察署（下稱台中高分檢）以九十年度議字第六九八號駁回其
        再議之聲請。是原告所謂被告甲○○係訴外人張國在侵吞款項之共同侵權行
        為人、造意人、幫助人．．．云云，顯屬無稽。
    二、訴外人張國在侵吞原告款項後，固有拿其中四百八十萬元去償還先前以被告
        甲○○之土地設定抵押，向台中商業銀行豐原分行借款之債務，然該筆借款
        之借款人原為訴外人張國在，訴外人張國在持侵占所得款項清償之，被告甲
        ○○並未從中獲得任何利益，無「得利」可言。而原告所以受有損害，亦是
        因為訴外人張國在之盜領行為，而非訴外人張國在嗣後之清償行為。故訴外
        人張國在之侵吞原告款項之行為，與被告甲○○之免除連帶保證責任及抵押
        人責任，二者間並無因果關係存在，訴外人張國在侵吞原告款項之行為，並
        不當然導致被告甲○○免除連帶保證責任及抵押人責任。況且，以被告甲○
        ○之土地，向台中商業銀行豐原分行抵押借得款項，實際上係訴外人張國在
        取走使用，此亦經訴外人張國在於台中地檢署偵查中供述甚詳。則訴外人張
        國在嗣清償之，以消滅自己所負債務，並無不當，要難認為其清償無法律上
        之原因，更難認為被告甲○○係「無法律上之原因」而受有利益。
  參、證據：提出台中地檢署九十年度偵字第六八八一號不起訴處分書影本及台中高
      分檢九十年度議字第六九八號處分書影本各一份為證。
    理　　由
一、按「訴訟繫屬中為訴訟標的之法律關係，雖移轉於第三人，於訴訟無影響。但第
    三人如經兩造同意，得聲請代當事人承當訴訟」，民事訴訟法第二百五十四條第
    一項定有明文。查本件訴訟於九十年五月十七日起訴時，原以台中縣豐原市農會
    為原告，嗣於訴訟進行中，其信用部全部營業及資產負債，已自九十年九月十五
    日起，由台灣土地銀行概括承受，並由原告為業務經營之分支機構等情，有原告
    所提之台中縣豐原市農會讓與台灣土地銀行承受公告影本及台灣土地銀行九十年
    九月十四日總業三字第九○○○二二一四五號公告影本各一份附卷可稽。是台灣
    土地銀行豐農分行經兩造同意後，依前揭法條規定，聲請代台中縣豐原市農會承
    當本件訴訟，自應准許，合先敘明。
二、本件原告起訴主張：訴外人張國在原係台中縣豐原市農會之職員，負責放款及徵
    信業務，被告甲○○則係其岳父，被告丙○則為其近親好友。訴外人張國在竟與
    被告甲○○、丙○共謀利用該農會主管參加自強活動不在之際，先由訴外人張國
    在於九十年十月十七日偽造客戶涂賴玉品（已辦妥循環貸款手續尚未撥款動用）
    之印文簽名，由訴外人張國在對保開立活期儲蓄存款第二一五四一號帳戶。繼於
    同年月十八日訴外人張國在偽造客戶涂賴玉品貸款九百萬元，並由其自行對保完
    畢，指示經辦員放款入客戶涂賴玉品前開第二一五四一號偽開帳戶內，旋即於同
    日自該帳戶電匯二百二十萬元入被告丙○設於后里鄉農會第四七○一號帳戶內；
    又訴外人張國在等人復假藉其辦理訴訟催收、需動用強制執行保證金，另於同年
    月十九日由訴外人張國在偽造支付本院陳林阿時案強制執行保證金，一千八百九
    十萬元之傳票，並向出納表示法院來不及代收須提付現款，而由出納開出合庫現
    金支票，並由訴外人張國在赴合作金庫豐原支庫提領現金一千八百九十萬元，待
    訴外人張國在於同月十九日上午領得前開贓款後，即取其中五百萬元現金至台中
    商業銀行豐原分行清償以被告甲○○所有坐落台中縣屯子腳段第四九九之四地號
    土地為抵押擔保之債務，其後，並由被告甲○○向台中商業銀行豐原分行申請債
    務清償證明，用以於同月三十一日辦理抵押權塗銷手續。故被告甲○○、丙○與
    訴外人張國在應為共同實行侵權行為之人；縱被告甲○○、丙○與訴外人張國在
    並非共同實行侵權行為之人，至少亦為訴外人張國在侵權行為之造意人或幫助人
    ，依民法第一百八十五條第一項前段第二項之規定，均應負損害賠償之責。又若
    認被告甲○○、丙○並非共同實行侵權行為之人，亦非訴外人張國在侵權行為之
    造意人或幫助人，則其二人亦有不當得利之情事，原告自得依不當得利之法律關
    係請求其二人返還其各自所受之利益；且被告丙○明知訴外人張國在所交付之二
    百二十萬元為贓物仍予收受，即非善意占有人，原告亦得依民法第九百四十九條
    規定，請求其將該筆款項返還原告等語。被告丙○則以：被告丙○未與訴外人張
    國在共謀，亦未加以造意或幫助，若有發生原告之職員張國在如何如何這些事情
    ，被告丙○並不知情，更無故意過失。且原告前向台中地檢署提起告訴，謂被告
    等犯刑法第三百四十九條收受贓物罪云云，並未認被告丙○係犯與訴外人張國在
    共謀侵吞原告之款項，由訴外人張國在實行，再共同朋分款項之侵占等罪或為該
    罪之教唆或幫助犯。再訴外人涂學全所匯予被告丙○之二百二十萬元，並非如原
    告所主張自訴外人涂賴玉品第二一五四一號帳戶電匯予被告丙○，自非「盜贓或
    遺失物」。而被告丙○不知訴外人張國在有詐騙侵占財物之情節，亦無從得知其
    事，縱使該二百二十萬元為「盜贓或遺失物」，被告丙○亦為善意占有人，依民
    法第九百五十一條規定，原告不得請求回復。又被告丙○受領訴外人涂學全所匯
    二百二十萬元，係訴外人張國在返還其所借款項，並非無法律上之原因，且原告
    如有損害亦非被告丙○所致，即非不當得利等語置辯。另被告甲○○以：被告甲
    ○○對於訴外人張國在侵占原告款項之事，事先並不知情，被告甲○○自非訴外
    人張國在侵占公款之共同侵權行為人、造意人、幫助人；且其後訴外人張國在固
    有拿其中四百八十萬元去償還先前以被告甲○○之土地設定抵押，向台中商業銀
    行豐原分行借款之債務，然該筆借款之借款人原本即係訴外人張國在，訴外人張
    國在持侵占所得款項清償之，被告甲○○並未從中獲得任何利益，無「得利」可
    言。而原告所以受有損害，亦是因為訴外人張國在之盜領行為，而非訴外人張國
    在嗣後之清償行為。故訴外人張國在之侵占原告款項之行為，與被告甲○○之免
    除連帶保證責任及抵押人責任，二者間並無因果關係存在，且訴外人張國在係清
    償自己所負債務，更難認為被告甲○○係「無法律上之原因」而受有利益等語置
    辯。是本件兩造爭執之點應為(一)被告丙○、甲○○是否為訴外人張國在侵占原告
    款項之共同侵權行為人或造意人、幫助人；(二)如否，被告丙○、甲○○有否不當
    得利之情事；(三)另原告得否依民法第九百四十九條規定，向被告丙○請求回復其
    所受領之款項。茲分別說明如下：
三、有關被告丙○、甲○○有無侵權行為之情事部分：
  (一)原告主張訴外人張國在原係台中縣豐原市農會之職員，負責放款及徵信業務，竟
    乘機偽造相關單據先後詐領該農會九百萬元及一千八百九十萬元，並將款項侵占
    入己，而被告丙○、甲○○應為訴外人張國在共同侵權行為人，若非為共同侵權
    行為人，至少亦為造意人、幫助人云云，惟為被告丙○、甲○○所否認。
  (二)按當事人主張有利於己之事實，就其事實有舉證之責任，民事訴訟法第二百七十
    七條前段定有明文。次按民事訴訟如係由原告主張權利者，應先由原告負舉證之
    責，若原告先不能舉證，以證實自己主張之事實為真實，則被告就其抗辯事實即
    令不能舉證，或其所舉證據尚有疵累，亦應駁回原告之請求，最高法院著有十七
    年上字第九一七號判例可資參照。本件原告主張被告丙○、甲○○有侵權行為之
    事實，係以訴外人張國在將其自台中縣豐原市農會所詐領之部分款項流向被告丙
    ○、甲○○為據，惟為被告丙○、甲○○所否認。而縱使訴外人張國在確有將其
    自台中縣豐原市農會所詐領之部分款項流向被告丙○、甲○○，亦難遽認被告丙
    ○、甲○○為訴外人張國在侵占原告款項之共同侵權行為人或造意人、幫助人。
    此外，原告未能舉出其他證據以實其說，自難為有利於原告之認定，不能證明原
    告此部分主張為真實。
  (三)是原告依侵權行為之法律關係，請求被告丙○、甲○○各應給付如聲明所示，即
    屬無據。
四、有關被告丙○、甲○○有無不當得利之情事部分：
  (一)按無法律上之原因而受利益，致他人受損害者，應返還其利益。雖有法律上之原
    因，而其後已不存在者，亦同。民法第一百七十九條定有明文。又按所謂受利益
    致他人受損害，必須受利益與受損害之間，有因果關係存在，其間有無因果關係
    ，應視受利益之原因事實，與受損害之原因事實，是否同一事實為斷，如非同一
    事實，縱令兩事實之間有所牽連，亦無因果關係。最高法院著有四十八年度台上
    字第一五五五號判決可資參照。
  (二)本件原告主張訴外人張國在原係台中縣豐原市農會之職員，負責放款及徵信業務
    ，竟乘機偽造相關單據先後詐領該農會九百萬元及一千八百九十萬元，旋自客戶
    涂賴玉品活期儲蓄存款帳號第二一五四一號偽開帳戶內，電匯二百二十萬元入被
    告丙○設於后里鄉農會第四七○一號帳戶內；再將其中五百萬元現金至台中商業
    銀行豐原分行清償以被告甲○○所有坐落台中縣屯子腳段第四九九之四地號土地
    為抵押擔保之債務等事實，縱使全然屬實，惟依原告此部分主張之事實，原告之
    受有二千七百九十萬元之損害係因訴外人張國在向原告詐領該筆款項所致，即原
    告受有損害與訴外人張國在受有利益之間，有因果關係存在。而倘若訴外人張國
    將所詐領之部分款項流向被告丙○、甲○○，然被告丙○、甲○○之受有利益與
    原告之受有損害間雖有所牽連，究非同一事實，二者間應無因果關係。
  (三)揆諸上開說明，原告依不當得利之法律關係，請求被告丙○、甲○○各應給付如
    聲明所示，於法無據。
五、有關原告得否依民法第九百四十九條規定，向被告丙○請求回復部分：
  (一)按占有物如係盜贓或遺失物，其被害人或遺失人，自被盜或遺失之時起，二年以
    內，得向占有人，請求回復其物。再按盜贓或遺失物，如係金錢或無記名證券，
    不得向其善意占有人，請求回復。復按占有人，推定其為以所有之意思，善意、
    和平及公然占有者。民法第九百四十九條、第九百五十一條、第九百四十四條第
    一項分別定有明文。又按依民法第九百四十四條第一項之規定，占有人推定其為
    善意占有者，除上訴人有反證足以證明上開推定事實並非真實外，即不能空言否
    認被上訴人之善意占有，依同法第九百五十一條規定，盜贓或遺失物如係金錢或
    無記名證券，不得向其善意占有人請求回復。最高法院著有四十四年度台上字第
    一○○號判例可資參照。
  (二)本件被告丙○設於后里鄉農會第四七○一號帳戶於八十九年十月十八日確有經人
    自台中縣豐原市農會電匯匯入二百二十萬元乙節，業據原告提出匯款申請書影本
    一紙為證，復為兩造所不爭執，應可信為真正。雖兩造就該筆款項是否為訴外人
    張國在所匯，爭執甚烈，惟縱認該筆款項為訴外人張國在向原告詐領所得之贓款
    ，亦由訴外人張國在所匯予被告丙○，然被告丙○辯稱：其不知該筆款項為贓款
    ，為善意占有人等語。關此被告丙○是否為善意占有人，依民法第九百四十四條
    第一項之規定，被告丙○如為占有人，即應推定其為善意占有者，除非原告有反
    證足以證明上開推定事實並非真實。而原告迭未舉出反證證明被告丙○非為善意
    占有人，即不能空言否認被告丙○之善意占有。故依民法第九百五十一條規定，
    原告自不得向被告丙○請求回復該筆款項。
六、從而，原告依侵權行為、不當得利之法律關係及民法第九百四十九條規定，請求
    被告丙○給付原告二百二十萬元，及自八十九年十月十九日起至清償日止，按年
    息百分之五計算之利息；又依侵權行為、不當得利之法律關係，請求被告甲○○
    給付原告四百八十萬元，及自八十九年十月十九日起至清償日止，按年息百分之
    五計算之利息，均無理由，應予駁回。原告之訴既經駁回，其假執行之聲請亦失
    所附麗，應併予駁回。
七、據上論結，本件原告之訴無理由，依民事訴訟法第七十八條，判決如主文。
中　　　華　　　民　　　國　　九十一　　年　　　六　　　月　　　四　　　日
                                臺灣臺中地方法院民事第四庭
~B法　　　官　許秀芬
右為正本係照原本作成
如對本判決上訴，須於判決送達後二十日內，向本院提出上訴狀，並按他造當事人之
人數附繕本。
中　　　華　　　民　　　國　　九十一　　年　　　六　　　月　　　四　　　日
~B法院書記官
